【裁判字號】    91,易,1530
【裁判日期】    920415
【裁判案由】    偽造文書
【裁判全文】
臺灣臺北地方法院刑事判決                        九十一年度易字第一五三號
    公  訴  人  臺灣臺北地方法院檢察署檢察官
    被      告  丙○○原名蔡.
右列被告因偽造文書案件，經檢察官提起公訴（九十一年度偵字第一三七八六號），
本院判決如左：
    主  文
丙○○行使偽造私文書，足以生損害於公眾及他人，處有期徒刑陸月，如易科罰金，
以參佰元折算壹日。
    理  由
一、丙○○（原名蔡錦昌）於民國八十八年六月底入營服役前，在臺北市○○路一百
    七十二號九樓世霸旅行社擔任外務員，於八十八年三月間某日藉為甲○○代辦護
    照之便，取得甲○○身分證及退伍令後，竟先向甲○○謊稱國民身分證遺失無法
    申辦，旋將甲○○之身分證換貼上不詳姓名人士照片而加以變造，並明知未經甲○○同意及許可，將上開資料於八十八年三月十日交由不知情之同旅行社員工翁
    明慧，佯以甲○○名義填寫普通護照入出境許可申請書，連同上開變照身分證等
    不實申請資料，再轉請不知情之大榮旅行社陳慶隆持向外交部行使申辦甲○○名
    義之護照，使外交部承辦人員登載於職務上所掌之登記簿公文書，並於八十八年
    三月十一日核發Ｍ00000000號之中華民國護照，足生損害於外交機關對
    護照核發及入出境管理之正確性及甲○○。嗣甲○○欲於同年九月間親自申請護
    照時，外交部領事事務局發現甲○○已申領護照，始查悉上情。
二、案經甲○○訴由台北縣警察局海山分局報請臺灣臺北地方法院檢察署檢察官不起
    訴處分移轉國防部北部地方軍事法院檢察署起訴，經國防部北部地方軍事法院判
    決不受理後，移由臺灣臺北地方法院檢察署檢察官偵查起訴。
    理  由
壹、程序方面
    按被告經發覺偽造文書犯行時，已具現役軍人身分，依軍事審判法第五條第一項
    「犯罪在任職服役前，發覺在任職服役中者，依本法追訴審判」及同條第三項「
    前二項規定，按行為時之身分適用法律」規定，自應由軍事法院依軍事審判法之
    程序，適用行為時依其身分應適用之法律，即刑法第二百十六條、第二百十條及
    第二百十四條之規定追訴處罰，且上開行使偽造私文書為罪最重本刑為五年以下
    有期徒刑，非屬刑法第六十一條所列之罪，不為國家安全法第八條第二項規範，
    乃經臺灣臺北地方法院檢察署檢察官為不起訴處分後移送國防部北部地方軍事法
    院檢察署（有卷附臺灣臺北地方法院檢察署八十九年度偵字第四五八九號不起訴
    處分書可稽），然該署檢察官竟以第二百十六條、第二百十條及第二百十四條之
    最重本刑三年以下之輕罪向軍事法院起訴，第二百十六條、第二百十條之行使偽
    造私文書部分漏而未論，軍事法院未予詳查全卷，逕執軍事檢察官之起訴部分論
    為上述國家安全法規定效力所及，而於九十年三月十四日為不受理判決，同年六
    月十五日確定。判決後又不儘速移轉台灣台北地方法院檢察署受理，嗣因八十八
    年十二月二日修正公布之軍事審判法第二百三十七條規定「國家安全法第八條第
    二項自中華民國九十年十月二日停止適用」，國防部北部地方軍事法院遲於九十
    一年七月十日始行移送（見臺灣臺北地方法院檢察署九十一年度偵字第一三七八
    六號卷第一頁該署收文章），原不受理判決之瑕疵，遂因上述軍事審判法之修正
    而治癒，本院仍具審判權，合先敘明。
貳、實體方面
一、訊之被告丙○○矢口否認有何右揭犯行，辯稱：僅係旅行社之外務員，代送乙○○所交辦之護照文件，轉送予翁明慧去辦護照，並不知係偽造云云。經查：
（一）證人甲○○於八十八年三月初，經報紙分類廣告覓得旅行社代辦護照，經旅社
      派員收取身分證及退伍令並支付一千二百元，越二、三日，即有一小姐電知上
      開證件遺失等情，已經其於警訊、偵查及本院調查中證陳明確。而甲○○八十
      八年三月之護照申請資料，由被告於八十八年三月十日交付證人翁明慧，翁明
      慧收取一千元工本費及五十元手續費，再以甲○○名義書立普通護照入出境許
      可申請書，復將申請書及證件交由陳慶隆送件一節，則為證人翁明慧、陳慶隆
      於警訊及軍事檢察官偵查中證述無誤（見臺灣臺北地方法院檢察署八十九年度
      偵字第一○五八號偵查卷第十一頁、第十二頁正面及國防部北部地方軍事法院
      檢察署八十九年八月七日偵字第二三三號偵查卷八十九年九月五日訊問筆錄）
      ，並有翁明慧製作之送件紀錄表影本一紙附卷可佐（臺灣臺北地方法院檢察署
      八十九年度偵字第一○五八號偵查卷第二十四頁），被告對上情亦無爭執，堪
      信為真實。
（二）被告於警訊先供稱係乙○○持甲○○之身分證及退伍令央其辦理護照，於偵查
      中則改供係劉泰祥之人交付、復供以係乙○○交付甲○○之身分證、照片、戶
      口名簿及退伍令委辦護照云云（分見臺灣臺北地方法院檢察署八十九年度偵字
      第一○五八號偵查卷第五頁正面、臺灣嘉義地方法院檢察署八十九年度偵字第
      七五○號偵查卷第八頁正面及臺灣臺北地方法院檢察署八十九年度偵字第四五
      八九號偵查卷第九頁正面），證人乙○○則迭於偵查及本院證陳並無提供甲○○資料予被告辦理護照等語，且此部分之證言，經法務部調查局測謊結果，研
      判乙○○未說謊一情，復有該局八十九年十一月一日（八九）陸（三）字第八
      九○七五四二二號鑑定通知書一紙在卷足考，被告前後就何人交付辦理資料文
      件及交付文件之內容，非特供述出入歧異，甚至與證人無瑕疵可指之證言相左
      ，其所取得甲○○證件來源顯然有疑，絕非所辯單純替人送件。
（三）酌諸證人翁明慧曾證以旅行社送給其之申請書均已填妥完畢（見臺灣臺北地方
      法院檢察署八十九年度偵字第一○五八號偵查卷第十二頁正面），而被告自承
      經常代人辦理護照並送件至外交部（見國防部北部地方軍事法院檢察署八十九
      年八月七日偵字第二三三號偵查卷八十九年八月二十八日訊問筆錄及臺灣臺北
      地方法院檢察署八十九年度偵字第四五八九號偵查卷第八頁），則其當能自行
      填寫相關申請資料，遑論翁明慧證以被告交辦時稱急於需要，則被告更應先行
      書畢，甚至為求時效親自送件至外交部才是；其次，被告既多次代辦護照，焉
      能不詳記交付前手何人，俾便辦妥交件，甚至釐清責任歸屬避免無謂紛爭，何
      況證人翁明慧於軍事檢察官偵查中亦證稱其為管制收件而製作紀錄表格紀錄等
      詞（見國防部北部地方軍事法院檢察署八十九年八月七日偵字第二三三號偵查
      卷八十九年九月五日訊問筆錄），且鐸諸卷附送件紀錄表，確載有收件日期、
      收件來源人、申請人等節，準此，若非被告明知此次甲○○申辦相關資料已有
      變造不實，何需委請翁明慧代填、陳慶隆送件，更怎能對甲○○變造資料來源
      如此閃爍其詞？是被告將系爭甲○○證件變造且明知未經甲○○同意申辦護照
      一情，實已灼然。
（四）此外，尚有外交部領事事務局九十二年一月二十一日領一字第○九二五二○二
      五一七○號函檢附偽造之甲○○八十八年三月普通護照入出境許可申請書（含
      變造之甲○○身分證影本）、八十八年九月三十日普通護照入出境許可申請書
      、護照遺失作廢申報表等存卷可據，從而，被告所辯核屬事後卸飾之詞，顯無
      足取，本件事證已臻明確，其犯行已堪認定。
二、被告變造甲○○身分證，並偽以其名義填寫護照申請書，持之向外交部領事事務
    局申請，使該管公務員因而核發護照，自足生損害於外交機關對護照核發管理之
    正確性與甲○○，是核其所為，係犯刑法第二百十六條、第二百十二條之行使變
    造身分證罪；第二百十六條、第二百十條之行使變造私文書罪及第二百十四條使
    公務員登載不實事項罪。被告行為後護照條例於八十九年五月十七日修正公布、
    同年五月二十一日施行，其中增訂第二十三條第一項變造國民身分證以供申請護
    照之處罰，刑度為「五年以下有期徒刑、拘役或科或併科新臺幣五十萬元以下之
    罰金。」，經與刑法第二百十六條、第二百十二條比較新舊法，以適用舊法之規
    定對被告較為有利，應依刑法第二條第一項但書之規定適用刑法（公訴人未為新
    舊法比較適用，容有未合）。又檢察官漏未起訴被告行使偽造私文書犯行，然此
    部分與前揭起訴經論罪部分有牽連犯之裁判上一罪關係，本院自得一併審理，併
    此敘明。又被告變造身分證及偽造私文書之低度行為應為行使偽造私文書之高度
    行為所吸收，均不另論罪。其利用不知情之翁明慧、陳慶隆偽造申請書並向外交
    部行使，為間接正犯。再被告所犯上開行使變造身分證罪、行使變造私文書罪及
    使公務員登載不實事項三罪間，有方法目的之牽連犯關係，應依刑法第五十五條
    之規定，從一重之行使偽造私文書罪論擬。爰審酌被告之素行、變造證件申辦護
    照供人不法使用之犯罪動機目的、犯罪對國籍及入出境管理之危害、犯後飾詞卸
    責之態度等一切情狀，量處如主文所示之刑，並諭知易科罰金之折算標準示懲。
    另按被告犯罪後刑法第四十一條業經立法院於九十年一月四日修正，於同年一月
    十二日生效，將易科罰金之適用範圍擴大為「最重本刑五年以下有期徒刑之罪，
    而受六月以下有期徒刑或拘役之宣告」規定，本件被告所犯之行使偽造私文書罪
    部分爰依刑法第二條第一項前段之規定，自應適用新修正之刑法四十一條第一項
    定其易科罰金之折算標準。至變造之身分證及申請取得之護照上，不詳人士之照
    片，尚乏證據證明為被告所有，茲不另為沒收之諭知，附此說明。
三、護照條例施行細則八十九年五月二十日修正後，其中第三十六條第一項規定主管
    機關或駐外館處得於受理申請後一個月內，發現申請資料或照片與所繳身分文件
    或與檔存前領護照資料有相當差異、以已申報遺失之國民身分證申請，或所繳證
    件之真偽有向發證機關查證之必要、申請人對申請事項之說明有虛偽陳述或隱瞞
    重要事項之嫌，需時查證之三種情況，通知申請人於二個月內補件或約請申請人
    面談。九十一年二月二十七日之修正，除於第四十四條第一項為上開相類之規定
    外，並於同條第二項規定依審查結果有必要者，主管機關得將申請案件移送相關
    機關偵查；復於第四十三條授權領事事務局為辦理護照核補、換發作業，得經由
    電腦連結內政部取得國籍變更資料、國民身分證補、換發資料，及國防部國軍人
    事現員系統之國軍人員資料，經由線上查詢取得入出國主管機關之旅客入出國查
    詢系統資料。可見外交機關自八十九年五月二十日後，對護照之核發需就相關申
    請證件、資料，即須為實質之審查，以判斷其真實與否，而非僅依其申請即為一
    定登載之形式審查。然本件護照之申辦，係在八十八年三月間，依當時所適用八
    十五年五月一日修正之護照條例施行細則，並無前揭實質審查之規定，是本件被
    告冒名申領護照，仍有刑法第二百十四條規定之適用，併此敘明。
據上論斷，應依刑事訴訟法第二百九十九條第一項前段、刑法第二條第一項、第二百
十六條、第二百十條、第二百十二條、第二百十四條、第五十五條、第四十一條第一
項前段，罰金罰鍰提高標準條例第二條，判決如主文。
本案經檢察官葉惠燕到庭執行職務
中      華      民      國      九十二      年    四      月    十五    日
                                      臺灣臺北地方法院刑事第四庭
                                          法  官    吳定亞
右正本證明與原本無異。
如不服本判決，應於判決送達後十日內，向本院提出上訴狀。
                                          書記官    張漪蕙
中      華      民      國      九十二      年    四      月    十五    日
附錄本案論罪科刑法條全文
刑法第二百十六條
行使第二百十條至第二百十五條之文書者，依偽造、變造文書或登載不實事項或使登
載不實事項之規定處斷。
刑法第二百十條
偽造、變造私文書，足以生損害於公眾或他人者，處五年以下有期徒刑。
刑法第二百一十二條
偽造、變造護照、旅券、免許證、特許證及關於品行、能力服務或其他相類之證書、
介紹書，足以生損害於公眾或他人者，處一年以下有期徒刑、拘役或三百元以下罰金
。
刑法第二百十四條
明知為不實之事項，而使公務員登載於職務上所掌之公文書，足以生損害於公眾或他
人者，處三年以下有期徒刑、拘役或五百元以下罰金。


司法院資訊處製作；財團法人民間司法改革基金會備份。
